臺灣桃園地方法院民事判決　　　　　　 100年度訴字第1081號
原　　　告　王龍貴
被　　　告　賴秋美
訴訟代理人　韓邦財律師
　　　　　　呂浩瑋律師
上列當事人間請求清償債務事件，本院於民國100 年12月5 日言
詞辯論終結，判決如下：
    主      文
原告之訴駁回。
訴訟費用由原告負擔。
    事實及理由
壹、程序方面
    按訴狀送達後，原告不得將原訴變更或追加他訴。但擴張或
    減縮應受判決事項之聲明者，不在此限。民事訴訟法第255
    條第1 項但書第3 款定有明文。本件原告於聲請支付命令時
    聲明為：被告應給付原告新台幣（下同）335 萬元及自民國
    84年10月7 日起至清償日止，按年息百分之六計算之利息等
    語。嗣於100 年8 月24日具狀變更聲明為：被告應給付原告
    335 萬元及自87年10月8 日起至清償日止，按年息百分之五
    計算之利息（見本院卷第24頁）。原告上開所為變更，核屬
    減縮應受判決事項之聲明，與上開規定尚無不合，自應准許
    。
貳、實體方面
一、原告主張：
(一)被告於84年間向原告借款335 萬元，並簽發票面金額共計33
    5 萬元之本票八張（下稱系爭本票）予原告為分期償還之依
    據，惟屆期被告均未還款，嗣經原告以系爭本票向臺灣臺中
    地方法院（下稱臺中地院）聲請民事裁定及強制執行，業經
    臺中地院於87年10月8 日核發債權憑證（86年度民執五字第
    20254 號）結案，復原告再以該債權憑證於99年10月26日向
    鈞院執行處聲請強制執行，惟被告以時效完成為由提起異議
    之訴。又被告於鈞院99年度訴字第1853號案件言詞辯論時向
    法官承認系爭本票為借款債務，且已清償等語，嗣又於100
    年3 月25日委任韓邦財律師事務所之陳經理以電話聯絡原告
    代理人陳文石，表示願意和解，倘被告已清償借款，何以願
    意和解，是兩造間之借貸為事實，但被告並未清償。而時效
    中斷者，即以前所經過之期限概行消滅，以後仍須更始進行
    之謂也。被告既於訴訟中以言詞承認原告主張借款之事實存
    在，依民法第129 條規定，消滅時效具有中斷之事由，應重
    行起算時效，則原告執行名義自87年10月8 日起算時效，期
    間末日為102 年10月7 日，故本件借款債務之請求權仍未罹
    於時效。從而，被告既已在本票票款時效完成後又對借款債
    務有所承認，且被告並無清償借款，原告依清償借款之法律
    關係請求被告返還，於法有據。
(二)對被告答辯之陳述：被告抗辯執行名義係本票裁定准予強制
    執行，並非消費借貸勝訴判決之執行名義，故執行名義之時
    效已超過云云，惟被告利用系爭本票向原告借款，系爭本票
    與借款部分關係應為一體，即清償本票票款，借款部分亦一
    併消滅，反之，償還借款，本票之效力亦一併消滅，故被告
    表示僅承認票據部分，不承認借款部分說法，無正當理由。
    民法第129 條所謂之承認係指是否存有債務之事實為承認，
    即是否有持本票向原告借款之事實，既已承認，何謂僅指票
    據責任為承認，而無借款責任之承認云云，顯非合理。又紛
    爭事實為同一，僅生不同權利，事實既已承認，所生權利亦
    應隨同中斷時效之效力。
(三)聲明：被告應給付原告335 萬元及自87年10月8 日起至清償
    日止，按年息百分之五計算之利息。
二、被告則以：
(一)消費借貸之借款返還請求權依民法第125 條規定，請求權消
    滅時效為15年，觀之原告起訴狀所稱被告於84年間借款屆期
    未還迄今，已超過15年，被告自得依民法第144 條第1 項規
    定主張時效抗辯並拒絕給付。又原告主張被告在訴訟上自認
    債務存在，是被告已拋棄時效利益云云，然依民法第144 條
    第2 項規定及最高法院50年台上字第2868號判例要旨，須以
    契約承認債務始有拋棄時效利益之法律效果，而兩造間未曾
    成立契約承認原告起訴所稱之債務，被告自無原告所稱拋棄
    時效利益之情事。
(二)被告雖於鈞院99年度訴字第1853號案件中有承認借款，惟從
    未拋棄時效抗辯，而原告當初係以本票裁定聲請執行，並未
    以消費借貸關係請求償還，本票時效為三年迄今已時效消滅
    。本件請求權已經罹於時效，自無所謂中斷時效之問題，而
    被告從未拋棄過時效利益等語。並聲明：1.原告之訴駁回。
    2.如受不利益判決，准供擔保免為假執行之宣告。
三、查，本件原告主張被告於84年間向其借款335 萬元，被告並
    簽發如臺中地院85年度票字第6608號民事裁定附表所示之系
    爭本票8 紙作為返還借款之擔保，惟被告於系爭本票到期日
    後仍未清償借款，原告即執系爭8 紙本票向臺中地院聲請裁
    定本票准予強制執行，經臺中地院以85年度票字第6608號民
    事裁定准予強制執行後，原告於86年11月20日持上開民事裁
    定暨確定證明書，向臺中地院對被告聲請強制執行，經臺中
    地院以86年度執字第20255 號執行案件受理在案，因未能全
    部執行，臺中地院遂於87年10月8 日核發86年度執字第2025
    5 號債權憑證，並於87年10月28日送達於原告；原告嗣於98
    年10月26日以上開86年度執字第20255 號債權憑證為執行名
    義，向臺中地院對被告聲請強制執行，經臺中地院以98年度
    司執字第51098 號執行案件受理在案，因未能執行，臺中地
    院遂於98年11月5 日核發98年度司執字第51098 號債權憑證
    ；原告末於99年10月27日以上開98司執字第51098 號債權憑
    證為執行名義，向本院對被告聲請強制執行，並經本院以99
    年度司執字第73 742號執行案件受理；上開事實，為兩造均
    不爭執（見本院卷第62、62頁背面），並經本院依職權調閱
    上開強制執行卷宗查閱無訛，是此部分之事實堪以認定。
四、綜觀兩造上揭之各項主張及抗辯，本件應審酌之爭點厥為：
    原告對於被告之票款及借款請求權是否已罹於時效消滅？若
    已罹於時效消滅，被告是否有承認債務而拋棄時效利益之情
    形？茲分述如下：
(一)按票據上之權利，對本票發票人，自到期日起算，三年間不
    行使，因時效而消滅，此觀票據法第22條第1 項規定即明。
    又「消滅時效，因開始執行行為或聲請強制執行而中斷」、
    「時效中斷者，自中斷之事由終止時，重行起算。因起訴而
    中斷之時效，自受確定判決，或因其他方法訴訟終結時，重
    行起算。經確定判決或其他與確定判決有同一效力之執行名
    義所確定之請求權，其原有消滅時效期間不滿五年者，因中
    斷而重行起算之時效期間為五年。」民法第129 條第2 項第
    5 款、第137 條定有明文。而民法第137 條第3 項所稱與確
    定判決有同一效力之執行名義，係指實體上爭執業已確定者
    而言。本票執票人，依票據法第123 條規定，聲請法院裁定
    許可對發票人強制執行，係屬非訟事件，此項聲請之裁定，
    及抗告法院之裁定，僅依非訟事件程序，以審查強制執行許
    可與否，並無確定實體上法律關係存否之效力（最高法院57
    年台抗字第76號判例意旨參照）。故法院許可強制執行之本
    票裁定，並無確定實體上法律關係存否之效力，即非「與確
    定判決有同一效力」之執行名義，自無民法第137 條第3 項
    規定，因中斷而重行起算時效期間延長為五年之適用。申言
    之，債權人對於債務人取得本票裁定之執行名義者，該本票
    債權請求權之時效，雖因聲請強制執行行為而中斷，惟中斷
    之事由終止時，其重行起算之時效，仍應依票據法第22條第
    1 項之規定為三年，不得遽以延長為五年（最高法院98年度
    台上字第2186號裁判參照）。又按強制執行法第27條所稱之
    債權憑證，係指執行法院發給債權人收執，俟債務人如有財
    產再行執行之憑證而言。消滅時效完成後，即不生消滅時效
    中斷之問題，並非核發債權憑證後，時效即可重行起算。債
    權人於取得債權憑證後，雖可無庸繳納執行費用再行聲請強
    制執行，但該債權憑證之可以再行強制執行乃溯源於執行法
    院核發債權憑證前債權人依強制執行法第4 條第1 項所列各
    款取得之原執行名義。故消滅時效完成後，如債權人依原執
    行名義或債權憑證聲請法院再行強制執行時，亦不生中斷時
    效或中斷事由終止重行起算時效之問題。
(二)原告前持被告所簽發之系爭本票，聲請裁定准許強制執行，
    經臺中地院以85年度票字第6608號裁定准許強制執行，嗣原
    告持上開本票裁定暨確定證明書，向臺中地院對被告聲請強
    制執行，因未能全部執行，臺中地院遂於87年10月8 日核發
    86年度執字第20255 號債權憑證，並於87年10月28日送達於
    原告，業如前述。原告據以聲請強制執行之執行名義既為本
    票裁定，行使票據債權，則原告請求權之消滅時效，自應以
    系爭本票債權請求權之消滅時效為據，非以票據請求權之原
    因債權（即借款請求權）之消滅時效為其計算基礎。又原告
    持本票裁定聲請強制執行，系爭本票債權之時效進行因而中
    斷，且自其收受債權憑證之日即87年10月28日為中斷時效事
    由之終止日，並自87年10月29日重行起算三年之時效。而原
    告迄至98年10月26日始再持上開債權憑證向臺中地院聲請對
    於被告強制執行，此段期間內，復無其他中斷時效之事由，
    顯然已逾三年之消滅時效，被告抗辯原告於98年10月26日持
    上開86年度執字第20255 號債權憑證聲請強制執行時已逾三
    年時效，消滅時效已完成，堪以採信。原告於消滅時效完成
    後，復於99年10月27日持臺中地院核發之債權憑證向本院聲
    請強制執行，依前說明，自不生中斷時效或中斷事由終止重
    行起算時效之問題。故原告主張其對被告之票據請求權消滅
    時效未完成等語，委無足採。
(三)原告又主張被告簽發系爭本票向其借款，其借款債權請求權
    之時效為15年，且系爭本票與借款為一體之關係，其行使票
    款債權之請求權即係行使借款債權請求權，故應自臺中地院
    87年10月8 日核發86年度執字第20 255號債權憑證重新起算
    15年請求權時效，時效期間末日應為102 年10月7 日，原告
    之借款請求權並無罹於時效之情事等語。查，本件原告主張
    被告係於84年間向其借款，並簽發系爭8 紙本票（到期日分
    別為84年8 月3 日、8 月7 日、8 月17日、8 月17日、9 月
    7 日、9 月17日、9 月27日、10月7 日）為借款之擔保，則
    以系爭8 紙本票之最後到期日即84年10月7 日起算原告之借
    款債權請求權15年之時效，則至99年10月7 日，原告之借款
    債權請求權即已屆滿，而原告所持上開臺中地院87年10 月8
    日核發86年度執字第20255 號債權憑證之執行名義為本票裁
    定，係行使票款債權，而非行使借款債權，已詳如前述，雖
    原告之票款與借款債權係基於同一基礎事實而發生，但兩種
    債權於法律上係各自獨立之請求權，並非行使票款債權即亦
    係行使借款債權，故原告於上開臺中地院86年度執字第2025
    5 號債權憑證既僅係行使票款請求權，自不發生民法第129
    條第2 項第5 款因開始執行行為或聲請強制執行而中斷借款
    債權請求權時效之效力，則原告遲至100 年6 月28日始對被
    告提起本件請求返還借款之清償債務訴訟，顯已逾民法第12
    5 條規定之15年請求權行使期間。故原告主張其消費借貸請
    求權尚未罹於時效云云，尚非可信。
(四)原告另主張被告於本院99年度訴字第1853號案件中當庭承認
    系爭本票為借款債務，依民法第129 條第1 項第2 款規定，
    本件消滅時效因承認而中斷。又被告於100 年3 月25日委任
    韓邦財律師事務所之陳經理以電話聯絡原告代理人陳文石表
    示願意和解，發生承認債務之效力，被告既拋棄時效利益，
    自不得再以時效業已完成而拒絕給付等語。惟按消滅時效因
    承認而中斷，民法第129 條第1 項第2 款定有明文。債務人
    對於時效完成後所為之承認，除債務人知時效之事實而為承
    認者，其承認可認為拋棄時效利益之默示意思表示外，本無
    中斷時效可言（最高法院49年台上字第2620號判例意旨參照
    ）。又最高法院50年台上字第2868號判例意旨為：「民法第
    一百二十九條第一項第二款所謂之承認，為認識他方請求權
    存在之觀念表示，僅因債務人一方行為而成立，此與民法第
    一百四十四條第二項後段所謂之承認，須以契約為之者，性
    質迥不相同。又債務人於時效完成後所為之承認，固無中斷
    時效之可言，然既明知時效完成之事實而仍為承認行為，自
    屬拋棄時效利益之默示意思表示，且時效完成之利益，一經
    拋棄，即恢復時效完成前狀態，債務人顯不得再以時效業經
    完成拒絕給付」，是債務人於時效完成後所為之承認，除可
    認為拋棄時效利益之默示意思表示外，自無中斷時效可言。
    查，被告雖於上開另案審理中自陳：對原告之借款已清償完
    畢等語，惟應僅為訴訟中之攻擊防禦方法，尚非對於原告表
    示其請求權存在之觀念通知。又原告主張被告曾於100 年3
    月25來電向伊代理人陳文石表示願意和解，然參諸被告於本
    院99年度訴字第1853號及臺灣高等法院100 年度上字第416
    號債務人異議之訴案件審理中，均一致抗辯原告所持臺中地
    院98年度司執字第51098 號債權憑證之消滅時效已完成，原
    告不得再向被告強制執行（見本院卷第45頁背面），復於本
    件審理中亦抗辯消滅時效已完成，其從未拋棄時效利益，足
    認被告並無明知時效已完成而拋棄時效利益之情，原告主張
    被告已拋棄時效利益，不得再以時效完成拒絕給付等語，亦
    非可採。
(五)末按「時效完成後，債務人得拒絕給付」，民法第144 條第
    1 項定有明文。經查，被告於84年間向原告借款之債權業已
    因十五年間不行使而消滅，亦即於99年間時效完成；而原告
    原以臺中地院85年度票字第6608號本票裁定為執行名義，該
    執行名義所示本票債權之消滅時效因聲請強制執行中斷，至
    原告於87年10月28日領得債權憑證而終止，自87年10月29日
    重行起算三年之消滅時效期間，亦已於90年10月28日時效完
    成。準此，被告抗辯原告之借款債權請求權已罹於十五年之
    消滅時效，本票債權請求權已罹於三年之消滅時效，消滅時
    效均已完成，其得拒絕給付等語，自屬有據。從而，本件原
    告基於消費借貸之法律關係所為之請求，尚非有據，不應准
    許。
五、綜上所述，原告基於消費借貸之法律關係請求被告給付335
    萬元及自87年10月8 日起至清償日止，按年息5%計算之利息
    乙節，即無理由，應予駁回。
六、據上論結：原告之訴為無理由，依民事訴訟法第78條，判決
    如主文。
中    華    民    國    100   年    12    月    23    日
                民事第三庭  法  官  黃漢權
以上正本係照原本作成。
如對本判決上訴，須於判決送達後20日內向本院提出上訴狀。如
委任律師提起上訴者，應一併繳納上訴審裁判費。
中    華    民    國    100   年    12    月    23    日
                            書記官  施春祝